【裁判字號】    90,台上,2265
【裁判日期】    900419
【裁判案由】    違反銀行法
【裁判全文】
最高法院刑事判決                                九十年度台上字第二二六五號
    上  訴  人  甲○○
右上訴人因違反銀行法案件，不服台灣高等法院台南分院中華民國八十八年二月四日
第二審判決（八十七年度上訴字第一一三五號，起訴案號：台灣台南地方法院檢察署
八十五年度偵緝字第二三○號、八十六年度偵字第六八一號），提起上訴，本院判決
如左：
    主  文
原判決關於甲○○違反非銀行不得經營收受存款業務之規定部分撤銷，發回台灣高等
法院台南分院。
    理  由
本件原判決認定上訴人甲○○明知其在台南縣將軍鄉西華村六十七之三號經營之慈心
中醫聯合診所（附設安養院及慈慧診所），並非股份有限公司，亦未經許可經營存款
業務，竟自民國八十二年年底起，基於概括之犯意，以每股新台幣（下同）十二萬或
二十萬元，連續多次對外向李寶桐等不特定人召募股份吸收存款資金，並發行類似股
票之股份證明，許以每十萬元每月二千元利息，誘人入金，並以多層次傳銷方式支給
每介紹一人入股者三千至四千元之佣金，違法吸收存款，實質上非法經營銀行存款業
務，其對外吸收資金之受害人姓名、入股金額均詳如原判決附表所示，嗣於八十五年
三月底，因經營不善，停止營運，李寶桐等人始知有異等情，因而撤銷第一審關於此
部分之判決，改判論處上訴人連續違反非銀行不得經營收受存款業務之規定罪刑，固
非無見。
惟查：(一)所謂業務，係指以反覆實行同種類之行為為目的之社會活動，本身即含有連
續性，故凡以未經許可，經營或從事某種業務為犯罪構成要件者，縱先後已有多次實
行同種類之行為，其各次行為，仍為其業務之一部，僅應成立單純之一罪，無連續犯
適用之餘地，原判決既認定上訴人「吸收存款資金」之行為，符合銀行法第二十九條
之一所定之「以收受存款論」之要件，論處上訴人違反非銀行不得經營收受存款業務
之規定罪刑，竟又以上訴人多次之行為，係基於概括犯意為之，而依連續犯之規定加
重其刑，已有判決適用法則不當之違背法令。(二)銀行法第二十九條之一之「以收受存
款論」，必所約定或給付之利息與原本顯不相當始可。約定或給付之利息，是否與原
本顯不相當，應參酌當時之經濟及社會狀況，客觀上較之一般債務之利息顯有特殊之
超額者，以決定之（本院二十七年上字第五二○號判例參照）。給付之利息，如何之
與原本顯不相當，並應於理內說明，原判決未加說明，僅以「被告（上訴人）甲○○
以使人加入股東之名義，向不特定多數人召募股份吸收資金，並發行類似股票之股份
證明，許以每十萬元每月二千元利息，誘人入金」云云，即謂其所為「應以收受存款
論」（原判決第四頁倒數第五行至第五頁第一行），亦嫌判決理由不備。(三)據施明勝
於檢察官偵查時供稱：「八十三年初甲○○籌備（成立慈心中醫聯合診所）時，我就
參加股份，我參加二股」等語（偵緝字第二三○號卷第七十四頁反面），原審並援引
其上開供述為判決基礎之一，說明「被告甲○○經營慈心中醫聯合診所，以入股為名
違法吸收存款之犯行，業據被害人即購買股份之……施明勝及……於檢察官偵訊及…
…證稱無訛」云云（原判決第四頁第三行至第六行），但原判決又援引附表為事實之
一部，並於事實欄記載「其（上訴人）對外吸收資金之受害人姓名、入股金額均詳如
附表所示」等情，惟附表則未有施明勝入股，為本件被害人之記載，事實、理由亦有
矛盾。上訴意旨指摘原判決違法，非無理由，此部分認應發回更審，期臻翔適。
據上論結，應依刑事訴訟法第三百九十七條、第四百零一條，判決如主文。
中      華      民      國     九十     年      四      月     十九     日
                              最高法院刑事第二庭
                                  審判長法官  莊  來  成
                                        法官  呂  潮  澤
                                        法官  謝  俊  雄
                                        法官  白  文  漳
                                        法官  蘇  振  堂
      右正本證明與原本無異
                                              書  記  官
中      華      民      國     九十     年      四      月    二十六    日


司法院資訊處製作；財團法人民間司法改革基金會備份。
